【裁判字號】    94,重訴,246
【裁判日期】    950112
【裁判案由】    土地所有權移轉登記等
【裁判全文】
臺灣桃園地方法院民事判決             94年度重訴字第246號
原      告    丁○○
訴訟代理人    陳慶瑞律師
被      告    庚○○
兼訴訟代理人  乙○○
被      告    甲○○○
              辛○○
兼上列４人
訴訟代理人    丙○○    住桃園.
被      告    戊○○    住桃園.
              己○○    住桃園.
上列當事人間請求土地所有權移轉登記等事件，於民國94年12月
29日言詞辯論終結，本院判決如下：
    主  文
被告應協同原告就被繼承人鄭屘所遺坐落桃園縣桃園市○○段一
三七七之一地號（應有部分二十一分之一）、第一三九七地號、
第一三九七之一地號、第一三九七之二地號、第一三九七之三地
號、第一五三六之二地號土地，辦理分割繼承登記為原告所有。
確認門牌號碼為桃園縣桃園市○○○街一巷六之一號、及六之三
號建物之事實上處分權為原告取得。
被告應協同將被繼承人鄭屘所遺保証責任桃園市信用合作社股票
三千零壹拾股，向保証責任桃園市信用合作社辦理繼承登記予原
告。
訴訟費用由被告己○○負擔。
    事實及理由
一、按訴狀送達後，原告不得將原訴變更或追加他訴，但經被告
    同意者，不在此限，民事訴訟法第255條第1項第1款定有明
    文。本件原告起訴時原主張其與被繼承人鄭屘之信託關係因
    鄭屘死亡而終止，而聲明請求如下述備位聲明所示，嗣於訴
    訟繫屬中因兩造於民國94年11月22日本院言詞辯論時達成遺
    產分割協議，故而追加以該遺產分割協議為訴訟標的，而請
    求如下述先位聲明所示，經詢之被告均同意原告為上開訴之
    追加（見本院94年12月29日言詞辯論筆錄），是依前開民事
    訴訟法第255 條第1 項第1 款之規定，其訴之追加，應予允
    許，合先敘明。
二、原告主張：
  (一)被繼承人鄭屘為原告之配偶，其於93年12月13日死亡時，其
    名下所遺財產包括：坐落桃園縣桃園市○○段第1397、1397
    -1、1397-2、1397-3、1536-2、1377-1號（應有部分1/ 21
    ）等土地（以下簡稱系爭6 筆土地）、門牌號碼桃園縣桃園
    市○○○街1 巷6 之1 號、及6 之3 號建物（以下簡稱系爭
    未辦保存登記之2 建物）、保證責任桃園市信用合作社股票
    301 0 股、現金新臺幣（下同）2,184,056 元。茲因兩造於
    本院94年11月22日言詞辯論程序中達成遺產分割協議如下：
    (1)系爭6 筆土地及系爭2 未辦保存登記建物均由原告繼承。
    (2)保證責任桃園市信用合作社股票3,010 股，由原告繼承。
    (3)現金部分：由被告庚○○繼承2 元、由被告乙○○、丙○○、甲○○○、己○○、戊○○、辛○○各繼承364,009元
    。(4)原告往生後遺留之財產（包括全部財產）由子女平均分
    配繼承。上開協議並由兩造均簽名於筆錄上同意履行該遺產
    分割協議，惟嗣因其中被告己○○拒絕提供印鑑證明及印鑑
    章辦理繼承登記事宜，爰依該遺產分割協議請求如先位聲明
    所示。
  (二)系爭6 筆土地係由原告之父鄭萬力贈與原告，因法令限制承
    受耕地須有自耕能力，原告受贈當時因不具自耕能力，乃信
    託登記予被繼承人鄭屘。受託人鄭屘既於93年12月13日死亡
    ，則原告與鄭屘間之信託關係即歸於消滅，原告於信託關係
    消滅後，自得本於信託物返還請求權請求鄭屘之繼承人即被
    告為返還登記。又系爭2 未辦保存登記建物係68年間由原告
    出資興建之房屋（農舍），惟因當時上開土地地目為「田」
    且登記於鄭屘名下，依當時法令興建農舍須以具有自耕農身
    分之土地所有權人鄭屘為起造人，因此，原告乃以鄭屘之名
    義為起造人，然系爭未辦保存登記之2 建物實應由原始建築
    人（即原告）取得其所有權，因前揭未辦理保存登記之二建
    物亦列入被繼承人鄭屘之遺產，致原告對該2 建物之權利有
    受侵害之危險，自有提起確認其事實上處分權（所有權）為
    原告所有之必要。爰請求如備位聲明所示。
  (三)聲明：
    1.先位聲明：
      (1)被告應協同原告就被繼承人鄭屘所遺系爭6 筆土地辦理
        分割繼承登記為原告所有。
      (2)確認系爭未辦保存登記之2建物之事實上處分權（所有
        權）為原告取得。
      (3)被告應協同將被繼承人鄭屘所遺保証責任桃園市信用合
        作社股票3010股，向保証責任桃園市信用合作社辦理繼
        承登記予原告。
    2.備位聲明
      (1)被告應就被繼承人鄭屘所有之系爭6筆土地，於辦理公
        同共有繼承登記後，將其每筆土地之公同共有所有權移
        轉登記予原告。
      (2)確認系爭未辦保存登記之2 建物之事實上處分權（所有
        權）為原告所有。
三、被告乙○○、丙○○、甲○○○、戊○○、庚○○、辛○○
    均對原告之請求認諾。
四、被告己○○部分：
    伊於本院94年11月22日言詞辯論程序中只是同意調解的內容
    ，並沒有同意去代書那裡辦理手續，伊既已經在筆錄所載的
    協議內容下方簽名，如果能辦理，原告就拿去辦理，若不能
    辦理，就請法院判決。其次系爭6 筆土地係登記於被繼承人
    鄭屘名下，系爭未辦保存登記之2 建物，均為被繼承人鄭屘
    所有，且為其所留遺產，被告與原告均有繼承權，否認有原
    告主張之信託關係存在的事實。並聲明：請求駁回原告之訴
    。
五、本院判斷：
  (一)按民事訴訟法第56條第1款規定：共同訴訟人中一人之行為
    ，有利益於共同訴訟人者，其效力及於全體，不利益者，對
    於全體不生效力。本件兩造均為被繼承人鄭屘之繼承人，訴
    訟標的對於被告合一確定，被告乙○○、丙○○、甲○○○
    、戊○○、庚○○、辛○○雖對原告之請求認諾，惟該訴訟
    行為自形式觀之不利於被告之共同訴訟人，依前開規定，對
    於被告全體不生效力，合先敘明。
  (二)原告主張兩造均為被繼承人鄭屘之繼承人，兩造於本院94年
    11月22日言詞辯論中達成下述遺產分割協議：(1)系爭6 筆土
    地及系爭2 未辦保存登記之建物均由原告繼承。(2)保證責任
    桃園市信用合作社股票3,010 股，由原告繼承。(3)現金部分
    ：由被告庚○○繼承2 元、由被告乙○○、丙○○、甲○○○、己○○、戊○○、辛○○各繼承364,009 元。(4)原告往
    生後遺留之財產（包括全部財產）由子女平均分配繼承乙節
    ，有本院94年11月22日言詞辯論筆錄可憑，此亦為被告所自
    認，堪信為實在。本件兩造間既對被繼承人鄭屘之遺產互相
    意思表示一致而達成上述分割協議，該分割協議即對兩造產
    生拘束力，兩造即應依該協議內容履行，乃被告己○○嗣拒
    絕依上開遺產分割協議協同辦理繼承登記，原告依該遺產分
    割協議請求如先位聲明所示，即屬有據，應予准許。
六、綜上，原告依上開遺產分割協議請求：(1)被告應協同原告就
    被繼承人鄭屘所遺系爭6 筆土地辦理分割繼承登記予原告所
    有。(2)確認系爭2 未辦保存登記建物之事實上處分權為原告
    取得。(3)被告應協同將被繼承人鄭屘所遺保証責任桃園市信
    用合作社股票3010股，向保証責任桃園市信用合作社辦理繼
    承登記予原告，為有理由，應予准許。
七、至原告之備位聲明部分，因先位聲明已經准許，即無庸審酌
    。本件事實已臻明確，兩造其餘之攻擊或防禦方法，及未經
    援用之證據，經本院斟酌後，認為與判決基礎之事實並無影
    響，均不足以影響本裁判之結果，自無一一詳予論駁之必要
    ，併此敘明。
結論：原告之訴為有理由，依民事訴訟法第78條，判決如主文。
中    華    民    國    95    年    1    月    12   日
                  民事第一庭    法  官  林曉芳
以上正本係照原本作成
如對本判決上訴，須於判決送達後20日內向本院提出上訴狀
中    華    民    國    95    年    1    月    12   日
                                書記官  葉菽芬


司法院資訊處製作；財團法人民間司法改革基金會備份。
